臺灣高等法院臺中分院民事判決　　　　　94年度重上字第49號
　　上　訴　人　甲○○
　　被　上訴人　華僑商業銀行股份有限公司台中分公司
　　法定代理人　丙○○
　　訴訟代理人　乙○○
上列當事人間請求清償借款事件，上訴人對於民國94年3月1日臺
灣臺中地方法院93年度重訴字第 462號第一審判決提起上訴，本
院於94年10月18日言詞辯論終結，茲判決如下：
    主  文
上訴駁回。
第二審訴訟費用由上訴人負擔。
    事  實
一、上訴人聲明求為判決：(一)原判決不利於上訴人部分廢棄。(二)
    上開廢棄部分被上訴人在第一審之訴及其假執行之聲請均駁
    回。(三)第一審廢棄部分及第二審訴訟費用均由被上訴人負擔
    。其陳述除與原判決記載相同者予以引用外，另補稱：
  (一)印文之真偽，法院固得自行核對印跡證之。然此項核對，其
    性質為勘驗，而且核對筆跡，係由法院以自由心證判斷核對
    之結果者，應說明其心證之所由得，最高法院18年上字第21
    30號判例著有明文。
  (二)本件原審認為上訴人簽名及印章之比對核屬相符，但其比對
    之方式為何？究依如何之特徵而得此相符之心證？均未置一
    詞，應有判決不備理由之違法。尤其，本件系爭保證書上之
    印章，與其他真正之印章，其印文線條粗細有明顯不同，上
    訴人於庭訊當時即已提出質疑，惟原審就此未予詳予調查或
    送請鑑定，即逕以肉眼判斷為相符，上訴人自難甘服。
  (三)請求再將相關簽名及印章送請法務部調查局為鑑定，以明事
    實真相。
二、被上訴人聲明求為判決：(一)上訴駁回。(二)第一、二審訴訟費
    用由上訴人負擔。其陳述略以：
  (一)原審共同被告李文昌於民國（下同）85年12月31日與被上訴
    人銀行簽立授信約定書，並據該授信書先後於90年10月11日
    向被上訴人借款新台幣（下同）1100萬元及於91年 5月31日
    向被上訴人借款200萬元。並約定利息按年息百分之4.6計算
    ，應按月攤還本息，如未依約清償本息，即喪失期限利益，
    全部借款債務視為到期，除仍按上開利率計息外，逾期清償
    在六個月以內者，按上開利率百分之10，超過六個月者，按
    上開利率百分之20計付違約金。而上訴人甲○○於86年11月
    24日出具保證書，承諾就李文昌對被上訴人現在及將來所負
    之借款、票款、透支、墊款、保證、損害賠償及其他一切債
    務，以本金1300萬元為限額，負連帶清償之責。
  (二)惟李文昌自91年 7月31日起即未繳付上開借款利息，依約已
    喪失期限利益，全部債務視為到期，經被上訴人聲請拍賣抵
    押物而受償部分款項後，尚欠本金 0000000元及自92年12月
    10日起至清償日止，按年息百分之4.6 計算之利息，暨自92
    年12月10日起至清償日止，按上開利率百分之20計算之違約
    金，及已核算產生而尚未受償之違約金105523元。乃依消費
    借貸及連帶保證之法律關係，請求上訴人應與借款人李文昌
    負連帶清償責任。
    理  由
一、被上訴人起訴主張：原審共同被告李文昌於85年12月31日與
    被上訴人銀行簽立授信約定書，並據該授信書先後於90年10
    月11日向其銀行借款1100萬元及於91年 5月31日向其銀行借
    款200萬元。並約定利息按年息百分之4.6計算，應按月攤還
    本息，如未依約清償本息，即喪失期限利益，全部借款債務
    視為到期，除仍按上開利率計息外，逾期清償在六個月以內
    者，按上開利率百分之10，超過六個月者，按上開利率百分
    之20計付違約金。而上訴人甲○○於86年11月24日出具保證
    書，承諾就李文昌對被上訴人現在及將來所負之借款、票款
    、透支、墊款、保證、損害賠償及其他一切債務，以本金13
    00萬元為限額，負連帶清償之責。因李文昌自91年 7月31日
    起即未繳付上開借款利息，依約已喪失期限利益，全部債務
    視為到期，經被上訴人聲請拍賣抵押物而受償部分款項後，
    尚欠本金 0000000元及自92年12月10日起至清償日止，按年
    息百分之4.6 計算之利息，暨自92年12月10日起至清償日止
    ，按上開利率百分之20計算之違約金，及已核算產生而尚未
    受償之違約金105523元。乃依消費借貸及連帶保證之法律關
    係，請求上訴人應與借款人李文昌負連帶清償責任（原審判
    命上訴人與原審共同被告李文昌應連帶給付被上訴人000000
    0元及其中0000000元自92年12月10日起至清償日止，按年息
    百分之4.6 計算之利息，暨自92年12月10日起至清償日止，
    按上開利率百分之20計算之違約金，並准供擔保後得假執行
    。原審判決後，李文昌未據對原判決聲明不服）。
二、上訴人則以：伊並未擔任李文昌借款之連帶保證人，系爭保
    證書上之印章，與其他真正之印章，其印文線條粗細有明顯
    不同，原審未詳予調查或送鑑定，即逕以肉眼判斷，認為伊
    簽名及印章之比對核屬相符，顯屬違法，伊自難甘服等語，
    資為抗辯。
三、本件原審共同被告李文昌對於其向被上訴人銀行借款共1300
    萬元之消費借貸債務，經雲林地方法院92年度執戊字第2090
    號強制執行結果，受償不足額尚有本金 0000000元及自92年
    12月10日起至清償日止，按年息百分之4.6 計算之利息，自
    92年12月10日起至清償日止，按上開利率百分之20計算之違
    約金，暨已核算產生尚未受償之違約金105523元之事實，並
    不爭執。而被上訴人銀行主張上開借款債權，業據提出約定
    書、借據、放款部分本金利息收回明細表、分期付款明細帳
    卡、授信撥貸登錄單、客戶帳戶往來明細報表為證，李文昌
    並於原審自認前開借據確為其所簽立，撥貸帳戶確為其所有
    無誤。是被上訴人銀行主張上開借款債權，堪認為真實。
四、被上訴人主張上訴人甲○○於86年11月24日出具保證書，承
    諾就李文昌對被上訴人現在及將來所負之借款、票款、透支
    、墊款、保證、損害賠償及其他一切債務，以本金1300萬元
    為限額，負連帶清償之責之事實，業據提出保證書、活期儲
    蓄存款印鑑卡、授信約定書、借據、原審91年度訴字第 448
    號民事判決、該民事判決確定證明書、信用卡申請書為證。
    上訴人甲○○雖否認有簽立上述保證書，並以前情抗辯。惟
    查：
  (一)原審以法院核對印文，本亦為調查證據之一種，除特種書據
    ，如古書、古畫或書家摹倣各種字體者之筆跡，須選任專門
    知識技能之鑑定人為精密之鑑定外，若通常書據或票據，一
    經核對印文或筆跡，即能辨別真偽異同者，法院本於核對之
    結果，依其心證而為判斷，雖不選任鑑定人實施鑑定程序，
    亦不得指為違法（最高法院74年度台上字第6761號、75年度
    台上字第5492號判決參照）。且據上訴人甲○○於原審自認
    ：我自己借款單上的簽名不是我簽的，但借款是我借的；有
    關章秀美借款的保證書應該是我簽的，印章也是真正；活期
    存款上的簽名及印章均為真正；信用卡申請書上的簽名為真
    正等情。可證明上開被上訴人提出之借據上所蓋上訴人甲○
    ○之印文為真正；上訴人甲○○任訴外人章秀美連帶保證人
    之授信約定書及活期儲蓄存款印鑑卡上之簽名及印文均為真
    正；上開信用卡申請書上甲○○之簽名為真正。遂依各該上
    訴人甲○○簽名為真正之字跡與系爭保證書上「甲○○」之
    簽名比對，其筆劃及筆勢均核相符，就上訴人甲○○為真正
    之印文與系爭保證書上「甲○○」之印文比對結果，亦核相
    符。進而判認系爭保證書乃為上訴人甲○○所簽立無誤。則
    原審雖不選任鑑定人實施鑑定程序，但依其核對印文及字跡
    相符，作為心證而為判斷，自不得指為違法。
  (二)上訴人於本審請求將本件相關簽名及印文囑託法務部調查局
    鑑定，被上訴人亦提出系爭保證書原本、約定書原本各一份
    、印鑑卡原本二紙，併送法務部調查局供鑑定比對。經法務
    部調查局以94、6、15調科貳字第09400274580號鑑定通知書
    函復鑑定結果：「系爭保證書原本所蓋「甲○○」印文及系
    爭約定書原本所蓋印文，均為陽文，與84年11月30日印鑑卡
    原本所蓋印文為陰文，兩明顯不同。惟就系爭保證書原本及
    系爭約定書原本印文與86年10月29日印鑑卡原本其上所蓋印
    文及簽名鑑定部分，依現有資料尚不足認定。如需鑑定，建
    請提供蓋印於該印鑑卡原本上之印章實物暨更多甲○○於86
    年間所書之直式簽名字跡原本多件，例如其他不爭執之票據
    、契約書、金融機構之開戶存匯資料等，並諭請李員當庭直
    式快速簽名廿遍，併同原送鑑資料，以利鑑定」。但上訴人
    以其蓋印於系爭印鑑卡原本上之印章實物，因為缺角已經毀
    棄，無法提供，且因經常搬家，舊文件都已丟棄，故也無法
    提供平時筆跡資料供鑑定，而僅只當庭書寫字跡原本乙紙，
    請求再送鑑定。經法務部調查局以94、8、23調科貳字第094
    00383590號鑑定通知書再函復鑑定結果：已認定「系爭保證
    書原本及系爭約定書原本印文與86年10月29日印鑑卡原本其
    上所蓋印文之大小、形體、字跡均吻合，且部分紋線特徵亦
    相同，研判有可能出於同一印章」、「系爭保證書原本及系
    爭約定書原本與84年11月30日印鑑卡原本、86年10月29日印
    鑑卡原本，其上「甲○○」簽名字跡筆劃特徵相似」在卷。
    雖前開鑑定通知書再函復鑑定結果一併附載：「惟其印文紋
    線略為粗化且又無印章實物可資參鑑，故本案依現有資料僅
    能作成前揭推斷性意見，供請參考」（前者）、「惟是否出
　　於同一人手筆，則由於未能獲得更多甲○○於86年間所寫之
    直式簽名字跡資料原本可供作更進一步比對，故歉難認定」
    （後者），但以法務部調查局專業鑑定人員既能判認印文有
    可能出於同一印章、簽名字跡筆劃特徵相似，自足採為該系
    爭保證書原本及約定書原本，均係上訴人甲○○所簽立之參
    佐證據。
五、系爭保證書原本及約定書原本既係上訴人甲○○所簽立，上
    訴人自應依該保證書所載：「連帶保證人：：：保證凡李文
    昌對貴行現在及將來所負之借款、票款、透支、墊款、保證
    及其他一切債務，以本金1300萬元整為限額：：：保證人願
    負連帶清償之責」，而對於被上訴人銀行主張上開借款債權
　　，即原審共同被告李文昌向被上訴人銀行借款之消費借貸債
  　務，經雲林地方法院92年度執戊字第2090號強制執行結果，
    受償不足額之本金 0000000元及自92年12月10日起至清償日
    止，按年息百分之4.6 計算之利息，自92年12月10日起至清
    償日止，按上開利率百分之20計算之違約金，暨已核算產生
    尚未受償之違約金105523元，負其連帶保證責任。從而，被
    上訴人依消費借貸及連帶保證之法律關係，請求上訴人連帶
    給付，核屬正當，應予准許。原審判命上訴人應與原審共同
    被告李文昌如數連帶給付，於法即無不合。上訴意旨指摘原
    判決不當，求予廢棄改判，其上訴為無理由，應予駁回。
六、本件事證已臻明確，兩造所提其餘攻擊防禦方法及舉證，與
    判決結果不生影響，爰不一一論述。
七、據上論結，本件上訴為無理由，依民事訴訟法第449條第1項
    、第78條，判決如主文。
中　　華　　民　　國　　94　　年　　10　　月　　31　　日
                    民事第五庭審判長法　官  陳滿賢
                                    法　官  朱  樑
                                    法　官  古金男
以上正本係照原本作成。
如對本判決上訴，須於收受判決送達後20日內向本院提出上訴書
狀，其未表明上訴理由者，應於提出上訴後20日內向本院提出上
訴理由書（須按他造人數附具繕本）。
上訴時應提出委任律師為訴訟代理人之委任狀。具有民事訴訟法
第466條之1第1項但書或第2項之情形為訴訟代理人者，另應附具
律師及格證書及釋明委任人與受任人有該條項所定關係之釋明文
書影本。
                                    書記官  王麗英
中　　華　　民　　國　　94　　年　　10　　月　　31　　日
                                        　　　　　　　Ｂ
